臺灣高等法院刑事判決
109年度上訴字第763號
上  訴  人  臺灣桃園地方檢察署檢察官
上  訴  人  
即  被  告  滕韋宏

上列上訴人等因被告侵占等案件，不服臺灣桃園地方法院108年
度訴字第41號，中華民國109年1月13日第一審判決（起訴案號：
臺灣桃園地方檢察署106年度偵字第18447號），提起上訴，本院
判決如下：
    主  文
原判決關於業務侵占罪部分撤銷。
滕韋宏犯如附表二編號1至13所示各罪，各處同附表編號1至13宣
告刑欄所示之刑及沒收。
其餘上訴駁回。
第二項撤銷改判得易科罰金部分，與第三項上訴駁回有罪部分，
應執行有期徒刑貳年，如易科罰金，以新臺幣壹仟元折算壹日。
    犯罪事實
一、滕韋宏自民國102年1月1日起至105年3月24日止受僱於址設
    新北市○○區○○街000號之○○社區管理委員會（下稱○○管委會
    ）擔任總幹事一職，負責社區保全、維修、收取社區住戶管
    理費等職務，為從事業務之人，竟分別為下列行為：
  ㈠基於行使偽造私文書之犯意，明知未經管委會第1屆主任委員
    高惠玲同意，仍於105年1月至2月間某日，在桃園市○○區○○
    路00號○○樓之○○，製作內容為佯稱經管委會同意每月支付其
    服務費用新臺幣（下同）8萬8,000元、合約期間為102年1 
    月1日至105年12月31日止四年約聘制等不實內容之「○○社區
    事務人員聘僱合約書」（下稱系爭聘僱合約書），並將其所
    保管之「主任委員高惠玲」、「高惠玲」印章各1枚，未經
    同意擅自蓋「主任委員高惠玲」、「高惠玲」各1枚印章於
    上開不實之合約書正本1份上，並於105年3月間某日在○○管
    委會召開協調會時，向管委會委員出示系爭聘僱合約書之影
    本1份行使之，以系爭聘僱合約書虛偽表彰其薪資每月8萬8,
    000元、合約期間為102年1月1日至105年12月31日止四年約
    聘制等之不實內容，足以生損害於高惠玲、○○管委會及上開
    文書之真實性。
  ㈡利用任職○○管委會社區總幹事之機會，意圖為自己不法之所
    有，基於業務侵占之犯意，於其擔任總幹事期間內之102年1
    2月11日至103年間某日止，接續將○○社區管委會所有之華南
    商業銀行帳號000000000000號帳戶內之定期存款60萬元提領
    後侵占入己；另分別基於侵占○○社區住戶所繳管理費之犯意
    ，分別於附表二編號1至12所示之期間，向○○社區住戶收取
    如附表一編號1至22所示之管理費（每4個月為1期、計12期
    ），未依規定存入○○社區之公共基金帳戶，以變易持有為所
    有之意思而侵占入己，總共侵○○所社區管委會應收之管理費
    118萬9,173元。
二、案經○○社區管委會主任委員歐陽張源告訴臺灣桃園地方檢察
    署檢察官偵查後提起公訴。
    理  由
甲、有罪部分
壹、程序部分
　　本判決所引具傳聞性質之各項供述證據經本院於審理期日調
    查證據時提示並告以要旨後，未據當事人於言詞辯論終結前
    就證據能力部分有所異議，本院復查無該等證據有違背法定
    程序取得或顯不可信之情形，依據刑事訴訟法第159條之5規
    定，自應認為均有證據能力。至其餘認定事實所引用之非供
    述證據，並無證據證明係公務員違背法定程序所取得，亦無
    刑事訴訟法第159條之4顯有不可信之情況與不得作為證據之
    情形，且經本院於審理期日依法進行證據之調查、辯論，自
    亦有證據能力。
貳、實體部分
一、認定犯罪事實所憑之證據及理由：
    訊據被告固不否認自102年1月1日起至105年3月24日止，受
    僱於○○管理委員會擔任總幹事職務，負責執行社區保全、維
    修、收取住戶管理會等職務，也有製作○○社區事務人員聘僱
    合約書，保管「主任委員高惠玲」、「高惠玲」的印章，但
    矢口否認否認上情，辯稱：製作上開聘僱合約書有口頭經過
    鄭昭琭、林建男同意每月薪資為8萬8,000元，沒有偽造文書
    ；有收取附表一住戶管理費及提領定存60萬，均用於○○社區
    電梯、機電、修繕、採購花費及其個人薪資、聘僱清潔及假
    日值班人員費用，沒有侵占云云。本院經查：
　㈠關於事實欄一㈠行使偽造私文書部分：
  ⒈證人即○○主任委員高惠玲配偶鄭昭琭於偵查中及原審審理中
    均證稱：我太太高惠玲是房屋所有人，所以是掛高惠玲名字
    擔任主任委員，但實際上的主任委員是我，被告擔任○○總幹
    事薪資每月是3萬4,500元，上開聘僱合約書我沒看過，我及
    林建男沒有同意被告擔任○○總幹事每個月8萬8,000元的薪資
    ，主委大小印章都放在被告那保管，我們沒有同意或授權被
    告來做上開聘僱合約書等語（見他字卷第29頁、訴字卷一第
    108頁）。
　⒉證人即○○社區財務委員林建男於偵查中及原審審理中亦均證
    稱：被告自行編列薪資為8萬8,000元及自行製作上開不實內
    容之「○○社區事務人員聘僱合約書」，系爭聘僱合約書我沒
    看過，我沒有同意被告擔任○○總幹事每個月8萬8,000元的薪
    資，主委大小印章、其餘委員印章都放在被告那保管，我沒
    有同意或授權被告來做系爭聘僱合約書等語（見他字卷第39
    頁至第40頁，訴字卷二第16頁至第17頁）。
　⒊證人高惠玲亦於偵查及原審審理中均證稱：被告擔任○○總幹
    事其間，月薪是3萬多，不是8萬8,000元，且被告未經我本
    人同意，擅自在上開不實合約書上蓋用「主任委員高惠玲」
    、「高惠玲」印章等語(見他卷第47至48頁、訴字卷二第11
    至14頁)。
　⒋依上開證人鄭昭琭、林建男、高惠玲所證述之情形，大致相
    符，足證渠等所證述之內容應與事實無訛，堪予採信。此外
    亦有被告於○○105年3月份會議錄音檔協調會議之錄影檔，經
    檢察官勘驗錄音檔，內容為：被告表示其自行繕打用「高惠
    玲」印，無人同意其內容；被告於會議中坦承社區之財務報
    表不實；承認有詐騙及做錯事等情之勘驗筆錄在卷可資佐憑
    (見臺灣桃園地方檢察署李偉誠檢察官107年7月15日偵查中
    檢察官勘驗筆錄（偵卷第16頁），此亦經原審勘驗屬實，亦
    有原審108年2月20日勘驗筆錄（訴字卷一第44至76頁）可徵
    。綜上證據，足認被告確實於105年1月至2月間某日，在桃
    園市○○區○○路00號○○樓之1，製作內容為佯稱經管委會同意
    每月支付其服務費用8萬8,000元、合約期間為102年1 月1日
    至105年12月31日止，四年約聘制等不實內容之上開聘僱合
    約書，並將其所保管之「主任委員高惠玲」、「高惠玲」印
    章各1枚，未經高惠玲同意蓋用於上開不實之合約書正本，
    並於105年3月間某日在○○管委會召開協調會時，向管委會委
    員出示系爭聘僱合約書之影本行使之，以上開聘僱合約書虛
    偽表彰其薪資每月8萬8,000元、合約期間為102年1月1日至1
    05 年12月31日止四年約聘制等之不實內容無訛。
　⒌被告上訴意旨辯稱上開聘僱合約書無其本人之用印，來源令
    人懷疑，會議中林建男、鄭昭琭親口約定提高其薪資為8萬8
    ,000元，證人高惠玲並無參與會議，不知其所證述之依據為
    何云云。惟被告上訴意旨所辯不實，除已據證人鄭昭琭、林
    建男、高惠玲證述綦詳，已如上述，且又沒有其他證據可以
    佐憑其所辯確堪採信，僅係空言辯解，要無可採。再者，被
    告於偵查中曾供稱：○○每月可收管理費6-7萬等語(他卷第54
    頁)，但○○卻應允給被告每月薪資每月8萬8,000元，顯然違
    反經驗法則與論理法則，足見被告所辯論理上已有矛盾，並
    無理由。
　⒍關於被告於原審時辯稱，上開聘僱合約書其從未公開或未行
    使，僅是底稿云云。惟查依據上開105年3月份會議錄音檔、
    107年7月15日偵查中檢察官勘驗筆錄及108年2月20日原審勘
    驗筆錄之內容（見偵卷第16頁、訴字卷一第44至76頁），內
    容明確記載被告於委員會議協調時，自行提出系爭聘僱合約
    書，並表示係其自行繕打後蓋用其所保管之「主任委員高惠
    玲」、「高惠玲」印章各1枚，無人曾同意其內容，被告於
    該會議中欲取回系爭聘僱合約書等事實，是關於被告上開未
    行使之辯解，亦不足採信。
　⒎至於被告辯稱系爭聘僱合約書中之每月薪資8萬8,000元部分
    係經鄭昭琭、林建男口頭同意云云。然證人鄭昭琭、林建男
    於偵查及原審審理中均已具結證稱，絕對沒有同意被告每月
    8萬8,000薪資乙事，核與108年2月20日原審勘驗筆錄，被告
    自承8萬8,000元薪資並沒有合約書，薪資是3萬4,500元，主
    委高惠玲並沒有同意或授權其在聘僱合約書上蓋章等事實（
    見訴字卷一第53至54頁、第58、60頁）相符。足認被告每月
    薪資確實金額為3萬4,500元，被告未經鄭昭琭、林建男、高
    惠玲同意，即偽造系爭聘僱合約書並蓋用其所保管之「主任
    委員高惠玲」、「高惠玲」印章各1枚無訛。是被告上開所
    辯，顯係臨訟卸責虛詞，與事實不符，不足採信。
  ㈡關於事實欄一㈡業務侵占部分：
  ⒈被告滕韋宏坦承其於101年9月間經物業管理公司派駐在○○社
    區擔任行政助理，自101年12月起自行擔任社區總幹事，擔
    任總幹事期間，負責向社區住戶收取管理費，亦會向住戶催
    繳管理費，管理社區事務時，有動支到○○社區帳戶內原定期
    存款因到期自動解約而存回帳戶之60萬元等事實(見本院卷
    第279至280頁)，堪認被告自102年1月1日起至105 年3月24
    日止受僱於○○管委會擔任總幹事一職，負責社區保全、維修
    ，並收取社區住戶所繳交之管理費，也有領取定存60萬元，
    此等行為均為其當時所執行之職務，為從事業務之人，首堪
    認定。
  ⒉證人即○○社區總幹事曾文白於偵訊及原審院審理中具結證稱
    略以：我從105年3月25日接手社區總幹事業務，準備跟被告
    交接，被告沒有提供報表、存摺等資料，人就跑走，我們就
    自己去跟華南銀行調取帳戶從開戶以來明細歷史資料，經過
    整理住戶透過華南銀行代收有繳交管理費會，則直接入華南
    銀行帳戶，這一部份不會有問題，如果華南銀行交易明細上
    顯示沒有繳交的，我去向住戶確認後，住戶反映確實有以現
    金向被告繳交管理費，但被告未將其入管委會帳戶，則該部
    分經過我核對就是附表所示22戶住戶這些已交給被告之金錢
    ；至於社區定存到期60萬元，也已遭被告提領，被告甚至把
    電腦抱走重灌，相關電子檔已不存在等語（見他卷第73至74
    頁、訴字卷一第118頁至127頁）。證人即○○主任委員高惠玲
    配偶鄭昭琭於偵查中及原審審理中亦均證稱：第一年管理基
    金是60萬元，到期後沒有再續存，104年9月被告的公告這筆
    錢還在，目前這筆錢不見了等語（見他字卷第29頁，訴字卷
    一第115至116頁）。證人即○○社區財務委員林建男亦於偵查
    中及原審審理中均證稱：社區定存60萬陸陸續續遭被告提領
    ，跟被告協調時被告有說願意還20-30萬元，我們有錄音等
    語（見他字卷第39至40頁、訴字卷二第17頁）。
　⒊依上開證人曾文白、高惠玲，林建男所證述之內容互核一致
    ，此外復有華南商業銀行存款往來明細表暨對帳單可茲佐憑
    ，而被告亦無法交代該60萬元之定存領取後，有何用於支付
    蘭會所社區保全、維修之證據，且證人曾文白已明確證述，
    被告交接時沒有提供報表、存摺等資料，人就跑走，已如上
    述，足見被告確係無正當理由領取社區定存解約後之60萬元
    而侵入於已，事證明確。被告上訴意旨空言辯解，上開定期
    存款是解約之後變成活存，支付給廠商服務費及社區的維修
    保養云云，並無任何單據或報表可佐證，僅係空言辯解，自
    不足採信。
　⒋被告於本院審理中供承，與曾文白交接時曾提供欠繳之紀錄(
    本院卷第146頁)，也就是說如果沒有欠繳紀錄的，被告都應
    該已經有收到住戶所繳的管理費。證人曾文白於本院審理中
    證稱略以：與被告交接時被告有交一個如他字卷第76頁所示
    的欠繳紀錄，經問過這些住戶確實有欠繳，其他的住戶都有
    去問過，都有繳管理費；他字卷第86頁○○102年起管理費未
    入帳明細，就是扣除那些欠繳住戶後，其他住戶有繳管理費
    ，但是卻未入帳的部分，存摺裡面都沒有看到這些錢入帳，
    經更正計算後，如109年5月13日刑事補充告訴理由狀所載，
    總計為120,027元等語（本院卷第157至165頁、第238至246
    頁，惟上開金額須扣除檢察官未起訴之105年1月至3月之13,
    587元，合計為118萬9,173元)。是依上開被告之供述可知，
    被告交接給證人曾文白欠繳的住戶之外，其餘已繳交各期管
    理費之住戶(如附表一)，被告應該都已經有收取管理費，但
    卻無入帳之紀錄可稽，可見被告所收取如附表一所示各期管
    理費後，已將之易持有為所有而侵入於己，甚為明確。此外
    ，復有○○社區102年起管理費總表、附表所示○○社區102年起
    管理費未入帳明細1份(他卷第86頁)可以佐憑。足認被告確
    實基於業務侵占之犯意，於其擔任總幹事期間內如附表一所
    示之期間，分別將各期向○○社區住戶收取如附表一所示管理
    費（每4個月為1期、計12期），未依規定存入○○社區之公共
    基金帳戶，以變易持有為所有之意思而侵占入己。
　⒌被告上訴意旨雖辯稱，因為住戶經常有積欠管理費，導致伊
    因財務困難而代墊費用，收取的管理費都用於社區維護、保
    養及人事等開支，並無挪作私人使用云云，但卻提不出任何
    帳目明細或財務報表可資佐憑，顯係空言辯解，不足採信。
    況證人曾文白亦於本院審理中證稱略以：被告當時並沒有移
    交資料、財報、電子檔、紙本等資料，連社區電腦都搬走了
    ，後來電腦有搬回來，但裡面資料都刪除了，事實上並沒有
    移交任何東西等語(本院卷第243至244頁)，甚為明確。足證
    被告侵占上開住戶已繳交之管理費後，已將之侵入於己，致
    無法提供任何財務報表用以證明。是被告上開上訴意旨所辯
    ，顯無理由。
　⒍至於公訴意旨認被告侵占○○社區住戶如起訴書附表所載之管
    理費，合計金額為124萬6,353元(起訴書加計金額誤載為105
    萬7848元)，業經公訴檢察官於本院審理中以補充理由書更
    正第12期金額為62,847元(本院卷153頁，至於105年第1季之
    13,587元，不在起訴範圍，應予扣除)，此部分僅屬犯罪所
    得之計算錯誤問題，仍在起訴之範圍，附此敘明。　
  ㈢綜上證據及理由，本件被告犯行事證明確，應依法論科。
二、論罪科刑部分：
  ㈠被告行為後，刑法第336條第2項業務侵占罪之規定固於108 
    年12月25日修正公布施行，同年月27日生效，惟該次修正並
    未更動業務侵占罪之構成要件，僅將法定刑由原定之「處6 
    月以上、5年以下有期徒刑，得併科（銀元）3,000元以下罰
    金」，修正為「處6月以上5年以下有期徒刑，得併科90,000
    元以下罰金」；其中修正前規定「得併科（銀元）3,000元
    以下罰金」部分，依刑法施行法第1條之1第1項、第2項前段
    規定之適用結果，即得併科90,000元以下罰金，修正意旨亦
    係依前開規定換算調整罰金數額，使刑法分則各罪罰金數額
    具內在邏輯一致性。是修正前、後該項規定之規範內容及刑
    度並未變更，對被告尚無有利或不利之情形，無庸為新、舊
    法之比較，應逕適用修正後之規定。
　㈡被告就事實欄一、㈠部分所為，係犯刑法第216條、第210 條
    行使偽造私文書罪；盜用印章之行為，則為偽造私文書之部
    分行為，偽造後復持以行使，偽造私文書之低度行為復為行
    使偽造私文書之高度行為所吸收，均不另論罪。就事實欄一
    、㈡部分各期所收取之管理費，以及侵占定存60萬元部分所
    為，均係犯修正後刑法336條第2項之業務侵占罪。至於各期
    之管理費均係按季分別收取，時間上可以明顯區隔，顯然係
    基於各別之犯意所為，與侵占○○管委會帳戶內之定期存款60
    萬元部分，各行為均具有獨立性、且時間可以明顯區隔，在
    刑法評價上乃係基於各別犯意所為之數行為，與事實欄一、
    ㈠部分所犯，自均應分論併罰之。
  ㈢裁判上或實質上一罪，基於審判不可分原則，其一部犯罪行
    使偽造私文書依刑事訴訟法第267條規定，其效力及於全部
    ，受訴法院對於未經起訴之他部分，俱應一併審判，此乃犯
    罪事實之一部擴張（最高法院97年度台上字第3738號判決意
    旨參照）。被告所犯如事實欄一、㈠部分，除有起訴書所載
    偽造私文書、盜用印章之行為外，尚有將系爭聘僱合約書持
    以行使之行使偽造文書犯行。被告係基於單一之犯意，於偽
    造後復為行使，此部雖未據檢察官於起訴書之犯罪事實載明
    ，然該事實與起訴書之犯罪事實具有前述說明具有審判上不
    可分之關係，為原起訴效力所及，依前開說明，本院自得併
    予審究，並無變更起訴法條之問題。本院復已於審理中告知
    被告此部分所犯，亦涉有原審判決所認定之上開罪名，已無
    礙於被告防禦權之行使，附此敘明。
　㈣被告於102年間因酒駕之公共危險案件，經臺灣桃園地方法院
    以102年度桃交簡字第1706號判決判處有期徒刑2月確定，於
    同年12月24日執行完畢，有本院被告前案紀錄表在卷可稽。
    其於受此有期徒刑執行完畢後，5年內故意再犯本件有期徒
    刑以上之罪，為累犯。惟按有關累犯加重本刑部分，不生違
    反憲法一行為不二罰原則之問題。惟其不分情節，基於累犯
    者有其特別惡性及對刑罰反應力薄弱等立法理由，一律加重
    最低本刑，於不符合刑法第59條所定要件之情形下，致生行
    為人所受之刑罰超過其所應負擔罪責之個案，其人身自由因
    此遭受過苛之侵害部分，對人民受憲法第8條保障之人身自
    由所為限制，不符憲法罪刑相當原則，牴觸憲法第23條比例
    原則。於修正前，為避免發生上述罪刑不相當之情形，法院
    就該個案應依本解釋意旨，裁量是否加重最低本刑（司法院
    釋字第775號解釋）。考量原審審酌被告前案與本案之罪質
    不同，且其前案執行完畢距其為本件犯行已1年餘，且前案
    係酒駕，與本案所犯罪質不同，尚難遽認被告經前案後對刑
    罰之反應力仍薄弱，兼衡上情及社會防衛等，綜合判斷認本
    案無須依刑法第47條第1項規定加重其刑，非無理由，惟仍
    應於主文諭知係累犯，附此敘明。
三、沒收部分
  ㈠未扣案偽造之○○社區事務人員聘僱合約書正本1份，已扣案之
    影本1份，均屬於犯罪所生之物，且均為被告所有，均應依
    刑法第38條第2項前段沒收之；未扣案正本1份，並於全部或
    一部不能沒收或不宜執行沒收時，依同條第4項規定，追徵
    其價額。
　㈡被告所侵占附表一所示之管理費總計118萬9,173元及○○社區
    帳戶內存款60萬元，屬被告於本案業務侵占之犯罪所得，迄
    今被告均未繳回扣案，亦未發還，應依刑法第38條之1第1項
    前段規定宣告沒收，並於全部或一部不能沒收時，追徵其價
    額。
四、駁回被告及檢察官上訴部分之理由：
　　被告所犯刑法第216條、第210條行使偽造私文書罪部分上訴
    意旨所舉不可採之理由，業據本院指駁如上。本院審酌被告
    擔任○○社區總幹事，為執行業務之人，竟利用職務之便，偽
    造○○社區事務人員聘僱合約書而行使之犯罪動機與目的，所
    為實不足取，犯後又否認之態度，以及對○○社區所造成之損
    害；兼衡被告自述之智識程度、家庭生活狀況等一切情狀，
    堪認原審判決就此部分認事用法並無違誤，量刑亦屬妥適。
    被告上訴否認上情，以及檢察官上訴認為原審就此部分量刑
    過輕，難謂符合罪刑相當原則等語，均無理由，應與駁回。
五、撤銷改判部分及量刑之理由：
　  被告所犯如附表一所示侵占各期之管理費均係於每季分別收
    取，時間上可以區分，顯然係基於各別之犯意所為，與侵占
    ○○管委會帳戶內之定期存款到期後之60萬元部分，各行為均
    具有獨立性、且時間可以明顯區隔，在刑法評價上乃係基於
    各別犯意所為之數行為，原審判決認係接續行為，已有違誤
    ；又原審判決認定被告所侵占之金額為167萬1,435元，計算
    亦有錯誤，均應撤銷改判。至被告上訴意旨否認此部分犯罪
    所舉不可採之理由，亦據本院指駁如上。本院審酌被告擔任
    ○○社區總幹事，為執行業務之人，竟利用職務之便，將如附
    表一所示住戶所繳交之管理費及社區帳戶內定存解約後之60
    萬元侵占入己之犯罪動機及目的，所侵占金額非少，犯後仍
    然否認之態度，且至今仍未賠償○○管委會之損害，及檢察官
    上訴意旨認為被告所侵占之數額非少，原審判決就此部分僅
    定有期徒刑1年2月，難謂符合罪刑相當原則，非無理由；再
    兼衡被告自述之智識程度、家庭生活狀況等一切情狀，就被
    告所犯如附表二所示各罪，分別量處如附表二宣告刑欄所示
    之刑及沒收。再考量各罪犯行間之責任非難重複性甚高，兼
    衡各罪間之犯罪態樣及手段雷同、所侵害法益性質相近、責
    任非難程度不高、犯罪時間較為相近，與被告所犯數罪所反
    應之人格特性，暨權衡各罪之法律目的、多數犯罪責任遞減
    、罪刑相當原則等一切情狀，就所犯行使偽造私文書罪上訴
    駁回部分，與業務侵占得易科罰金部分之12罪，定其應執行
    刑如主文第四項所示。
乙、無罪部分
一、公訴意旨略以：被告滕韋宏自102年1月1日起至105年3月24
    日止受僱於○○管委會擔任總幹事一職，負責社區保全、維修
    、收取社區住戶管理費等職務，意圖為自己不法之所有，基
    於詐欺之犯意，明知○○社區住戶連可麗已繳納105年1至3月
    之管理費，竟仍於105年3月間，向住戶連可麗之父親連仁俊
    佯稱連可麗未繳105年1至3月之管理費，使連仁俊陷於錯誤
    ，而在林口長庚醫院交付其13,000元之管理費，因認被告滕
    韋宏涉犯刑法第339條第1項詐欺取財罪嫌。
二、本件公訴人認被告涉有上揭犯行，無非係以被告於偵查中之
    供述、證人曾文白、連可麗、連仁俊於偵查中之指訴為其主
    要論據。檢察官上訴意旨則略以：原審未察，僅以被告收取
    該筆連仁俊所繳納之遲繳管理費時之身分既不能證明被告已
    非○○社區管委會總幹事，且被告向連仁俊催收該遲繳管理費
    並非第二次重複繳納，即認被告此部分並無詐欺取財之主觀
    犯意或客觀犯行，實有背離經驗法則及論理法則之違誤等語
    。
三、按犯罪事實應依證據認定之，無證據不得認定犯罪事實；又
    不能證明被告犯罪或其行為不罰者，應諭知無罪之判決，刑
    事訴訟法第154條第2項、第301條第1項分別定有明文。訊據
    被告被告不否認有以電話聯絡證人連仁俊約定至林口長庚醫
    院收管理費，然堅決否認犯行，辯稱：該戶確實沒有繳交管
    理費等語。經查：
  ㈠被告固坦承自102年1月1日起至105年3月24日止受僱於○○管委
    會擔任總幹事一職，負責社區保全、維修、收取社區住戶管
    理費等職務，於105年3月間，向住戶連可麗之父親連仁俊請
    求連可麗未繳105年1至3月之管理費，而與連仁俊約在林口
    長庚醫院，並收受連仁俊交付13,000元之管理費等事實，此
    部分核與證人曾文白、連仁俊、連可麗於偵查中之證述相符
    ，固堪認定。
  ㈡然按刑法上之詐欺取財罪，以意圖為自己或第三人不法之所
    有，以詐術使人將本人或第三人之物交付為要件。所謂以詐
    術使人交付，必須被詐欺人因該詐術而陷於錯誤，若其所用
    之方法，不能認為詐術，亦不致使人陷於錯誤，即不構成該
    罪。準此，若行為人非自始基於不法得財或得利之意圖，客
    觀上亦無施用詐術之行為，或並無損害發生，或者所受損害
    ，非由欺罔行為陷於錯誤所致，均不得遽以詐欺罪相繩。證
    人連可麗於原審審理時具結證稱略以：105年1月至3月管理
    費我當時確定是遲繳，我當時是拿錢給我父親去繳管理費，
    繳納管理費得時間理論是上是一月份，但我到底是那個時候
    請我爸爸去繳錢我就不記得，我無法確定我父親繳錢給被告
    該筆管理費的時間在105年3月24日之前或之後等語（見原審
    訴字卷二第107、109至110頁）。依據證人連可麗上開證述
    可知，被告並未有明知○○社區住戶連可麗已繳納105年1至3
    月之管理費，而仍於105年3月間向住戶連可麗之父親連仁俊
    佯稱連可麗未繳105年1至3月之管理費，使連仁俊陷於錯誤
    之施用詐術手段。證人連可麗委託連仁俊繳納管理費時，確
    實是遲繳而屬於補繳，並非前已繳納後再就同一季管理費遭
    被告詐騙之重複繳納，且被告堅稱收受該筆遲繳管理費之時
    間在105年3月24日離職前，而卷內尚乏確切證據證明被告收
    受該筆遲繳管理費之時間在105年3月24日離職後。
　㈢檢察官上訴意旨亦不否認，被告向連仁俊收受該筆13000元管
    理費之時間點，究竟是在105年3月24日離職前或離職後，
　　依現存事證固難以認定(見上訴書三、㈢)，則此認定與本院
    之認定相同。果此，依犯罪有疑有利被告之證據法則，自應
    認被告收受該筆遲繳管理費之時間在105年3月24日離職前，
    則本院審酌被告收取該筆證人連仁俊所繳納之遲繳管理費時
    之身分既然仍為○○管委會總幹事，而被告向證人連仁俊催收
    該遲繳管理費並非第二次重複繳納，自難認被告此部分有何
    施用詐術使人將本人或第三人之物交付之主觀犯意或客觀犯
    行。至其餘檢察官上訴意旨所據證人曾文白、連仁俊、連可
    麗於偵查中之證述理由，無非僅係對於證人所證述內容之評
    價，被告向連仁俊收受該筆1萬3,000元管理費之時間點，究
    竟是在105年3月24日離職前或離職後，既然已無從證明，自
    不能僅以上開證人所證述非確定之情節，據而為被告不利推
    論，致違反無罪推定原則及犯罪事實應依證據認定之證據法
    則。
四、綜上所述，本件被告滕韋宏所涉此部分之犯行，在客觀上尚
    難認有何施用詐術，使人陷於錯誤而交付財物，與刑法第33
    9條第1項詐欺取財罪之構成要件尚有不符。原審判決據此認
    被告所涉此部分犯嫌，因無其他積極證據足以證明，揆諸首
    揭法文規定，而為被告無罪之諭知，認事用法並無違誤。檢
    察官上訴意旨並未提出其他證據，僅就證人曾文白、連仁俊
    、連可麗於偵查中之證述為綜合評價，認原審判決認事用法
    有所違誤，乃係對於法院認事用法以及證據評價職權之行使
    反覆爭執，並無理由，自應予以駁回。
據上論斷，應依刑事訴訟法第369條第1項前段、第364條、第368
條、第299條第1項前段，判決如主文。
本案經檢察官李韋誠提起公訴，檢察官陳師敏提起上訴，檢察官
許鈺茹到庭執行職務。
中　　華　　民　　國　　109 　年　　7 　　月　　29　　日
                  刑事第十九庭  審判長法　官  曾淑華
                                      法　官  俞秀美
                                      法　官  陳文貴
以上正本證明與原本無異。
行使偽造文書部分如不服本判決應於收受送達後20日內向本院提
出上訴書狀，其未敘述上訴之理由者並得於提起上訴後20日內向
本院補提理由書（均須按他造當事人之人數附繕本）「切勿逕送
上級法院」。
其餘部分不得上訴。
                                      書記官  洪宛渝
中　　華　　民　　國　　109 　年　　7 　　月　　29　　日
附錄：本案論罪科刑法條全文
中華民國刑法第216條（行使偽造變造或登載不實之文書罪）
行使第210條至第215條之文書者，依偽造、變造文書或登載不實
事項或使登載不實事項之規定處斷。
中華民國刑法第210條（偽造變造私文書罪）
偽造、變造私文書，足以生損害於公眾或他人者，處5年以下有
期徒刑。
中華民國刑法第336條第2項
對於業務上所持有之物，犯前條第1項之罪者，處6月以上5年以
下有期徒刑，得併科9萬元以下罰金。
附表一（被告以現金收取管理費而未列入管委會帳戶之明細）
戶號 戶別 地址 應繳金額（新台幣/元） 102年 第1季  102年 第2季 102年 第3季 102年 第4季 103年 第1季 103年 第2季 103年 第3季 103年 第4季 104年 第1季 104年 第2季 104年 第3季 104年 第4季 總計 1 A1-1F ○○街○○號 $12,597   $12,597 $12,597 $12,597 $12,597 $12,597 $12,597 $12,597 $12,597 $12,597 $12,597  2 A2-1F ○○街○○號 $11,661              3 A3-1F ○○街○○號 $12,252 $12,252    $12,252 $12,252 $12,252 $12,252 $12,252 $12,252  $12,252  4 A4-1F ○○街○○號 $12,075 $12,075             5 A5-1F ○○街○○號 $10,557 $10,557 $10,557       $10,557 $10,557 $10,557 $10,557  6 A6-1F ○○街○○號 $13,854  $13,854        $13,854  $13,854  7 A1-3F ○○街○○號3樓 $13,587 $13,587       $13,587  $13,587 $13,587   8 A2-3F ○○街○○號3樓 $13,503  $13,503            9 A1-4F ○○街○○號4樓 $13,587 $13,587 $13,587 $13,587 $13,587 $13,587 $13,587        10 A2-4F ○○街○○號4樓 $13,503 $13,503 $13,503 $13,503 $13,503 $13,503 $13,503 $13,503 $13,503 $13,503 $13,503 $13,503   11 A1-5F ○○街○○號5樓 $13,587            $13,587  12 A2-5F ○○街○○號5樓 $13,503 $13,503 $13,503 $13,503           13 A1-6F ○○街○○號6樓 $15,087 $15,087       $15,087      14 A2-6F ○○街○○號6樓 $13,503 $13,503 $13,503 $13,503  $13,503  $13,503       15 A1-7F ○○街○○號7樓 $15,087 $15,087  $15,087           16 A2-7F ○○街○○號7樓 $15,003 $15,003 $15,003 $15,003 $15,003 $15,003 $15,003 $15,003 $15,003 $15,003 $15,003 $15,003   17 A1-8F ○○街○○號8樓 $13,587 $13,587 $13,587            18 A2-8F ○○街○○號8樓 $13,503              19 A1-9F ○○街○○號9樓 $13,587 $13,587  $13,587 $13,587 $13,587  $13,587 $13,587 $13,587 $13,587 $13,587   20 A2-9F ○○街○○號9樓 $13,092  $13,092            21 A1-10F ○○街○○號10樓 $13,587   $13,587           22 A2-10F ○○街○○號10樓 $13,587 $13,587 $13,587            被告以現金收取管理費合計   $293,889 $188,505 $147,279 $123,957 $68,277 $94,032 $66,942 $80,445 $95,616 $77,499 $104,940 $78,834 $62,847 $1,189,173 

附表二
編號 犯罪事實  宣告刑   1 滕韋宏於102年1月至3月間，向○○社區住戶收取102年第1季管理費18萬8,505元，未依規定存入蘭會所社區之公共基金帳戶，以變易持有為所有之意思而侵占入己。  滕韋宏犯業務侵占罪，累犯，處有期徒刑陸月，如易科罰金，以新臺幣壹仟元折算壹日。未扣案犯罪所得新臺幣拾捌萬捌仟伍佰零伍元沒收，於全部或一部不能沒收或不宜執行沒收時，追徵其價額。   2 滕韋宏於102年4月至6月間，向○○社區住戶收取102年第2季管理費14萬7,279元，未依規定存入○○社區之公共基金帳戶，以變易持有為所有之意思而侵占入己。  滕韋宏犯業務侵占罪，累犯，處有期徒刑陸月，如易科罰金，以新臺幣壹仟元折算壹日。未扣案犯罪所得新臺幣拾肆萬柒仟貳佰柒拾玖元沒收，於全部或一部不能沒收或不宜執行沒收時，追徵其價額。   3 滕韋宏於102年7月至9月間，向○○社區住戶收取102年第3季管理費12萬3,957元，未依規定存入○○社區之公共基金帳戶，以變易持有為所有之意思而侵占入己。  滕韋宏犯業務侵占罪，累犯，處有期徒刑陸月，如易科罰金，以新臺幣壹仟元折算壹日。未扣案犯罪所得新臺幣拾貳萬參仟玖佰伍拾柒元沒收，於全部或一部不能沒收或不宜執行沒收時，追徵其價額。   4 滕韋宏於102年10月至12月間，向○○社區住戶收取102年第4季管理費6萬8,277元，未依規定存入○○社區之公共基金帳戶，以變易持有為所有之意思而侵占入己。  滕韋宏犯業務侵占罪，累犯，處有期徒刑陸月，如易科罰金，以新臺幣壹仟元折算壹日。未扣案犯罪所得新臺幣陸萬捌仟貳佰柒拾柒元沒收，於全部或一部不能沒收或不宜執行沒收時，追徵其價額。   5 滕韋宏於103年1月至3月間，向○○社區住戶收取103年第1季管理費9萬4,032元，未依規定存入○○社區之公共基金帳戶，以變易持有為所有之意思而侵占入己。  滕韋宏犯業務侵占罪，累犯，處有期徒刑陸月，如易科罰金，以新臺幣壹仟元折算壹日。未扣案犯罪所得新臺幣玖萬肆仟零參拾貳元沒收，於全部或一部不能沒收或不宜執行沒收時，追徵其價額。   6 滕韋宏於103年4月至6月間，向○○社區住戶收取103年第2季管理費6萬6,942元，未依規定存入○○社區之公共基金帳戶，以變易持有為所有之意思而侵占入己。  滕韋宏犯業務侵占罪，累犯，處有期徒刑陸月，如易科罰金，以新臺幣壹仟元折算壹日。未扣案犯罪所得新臺幣陸萬陸仟玖佰肆拾貳元沒收，於全部或一部不能沒收或不宜執行沒收時，追徵其價額。   7 滕韋宏於103年7月至9月間，向○○社區住戶收取103年第3季管理費8萬0,445元，未依規定存入○○社區之公共基金帳戶，以變易持有為所有之意思而侵占入己。  滕韋宏犯業務侵占罪，累犯，處有期徒刑陸月，如易科罰金，以新臺幣壹仟元折算壹日。未扣案犯罪所得新臺幣捌萬零肆佰肆拾伍元沒收，於全部或一部不能沒收或不宜執行沒收時，追徵其價額。   8 滕韋宏於103年10月至12月間，向○○社區住戶收取103年第4季管理費9萬5,616元，未依規定存入○○社區之公共基金帳戶，以變易持有為所有之意思而侵占入己。  滕韋宏犯業務侵占罪，累犯，處有期徒刑陸月，如易科罰金，以新臺幣壹仟元折算壹日。未扣案犯罪所得新臺幣玖萬伍仟陸佰壹拾陸元沒收，於全部或一部不能沒收或不宜執行沒收時，追徵其價額。   9 滕韋宏於104年1月至3月間，向○○社區住戶收取104年第1季管理費7萬7,499元，未依規定存入○○社區之公共基金帳戶，以變易持有為所有之意思而侵占入己。  滕韋宏犯業務侵占罪，累犯，處有期徒刑陸月，如易科罰金，以新臺幣壹仟元折算壹日。未扣案犯罪所得新臺幣柒萬柒仟肆佰玖拾玖元沒收，於全部或一部不能沒收或不宜執行沒收時，追徵其價額。  10 滕韋宏於104年4月至6月間，向○○社區住戶收取104年第2季管理費10萬4,940元，未依規定存入○○社區之公共基金帳戶，以變易持有為所有之意思而侵占入己。  滕韋宏犯業務侵占罪，累犯，處有期徒刑陸月，如易科罰金，以新臺幣壹仟元折算壹日。未扣案犯罪所得新臺幣拾萬肆仟玖佰肆拾元沒收，於全部或一部不能沒收或不宜執行沒收時，追徵其價額。  11 滕韋宏於104年7月至9月間，向○○社區住戶收取104年第3季管理費7萬8,834元，未依規定存入○○社區之公共基金帳戶，以變易持有為所有之意思而侵占入己。  滕韋宏犯業務侵占罪，累犯，處有期徒刑陸月，如易科罰金，以新臺幣壹仟元折算壹日。未扣案犯罪所得新臺幣柒萬捌仟捌佰參拾肆元沒收，於全部或一部不能沒收或不宜執行沒收時，追徵其價額。  12 滕韋宏於104年10月至12月間，向○○社區住戶收取104年第4季管理費6萬2,847元，未依規定存入○○社區之公共基金帳戶，以變易持有為所有之意思而侵占入己。  滕韋宏犯業務侵占罪，累犯，處有期徒刑陸月，如易科罰金，以新臺幣壹仟元折算壹日。未扣案犯罪所得新臺幣陸萬貳仟捌佰肆拾柒元沒收，於全部或一部不能沒收或不宜執行沒收時，追徵其價額。  13 滕韋宏利用任職○○社區總幹事之機會，意圖為自己不法之所有，基於業務侵占之犯意，於其擔任總幹事期間內之102年12月11日起至103年間某日止，接續將○○社區管委會所有之華南商業銀行帳號000000000000號帳戶內之定期存款60萬元於撥入社區帳戶後提領侵占入己。  滕韋宏犯業務侵占罪，累犯，處有期徒刑捌月。未扣案犯罪所得新臺幣陸拾萬元沒收，於全部或一部不能沒收或不宜執行沒收時，追徵其價額。